ACORDAO-COMPLETO-2543331

ACÓRDÃO 5491/2022 ATA 32/2022 - SEGUNDA CÂMARA

VISTA, relatada e discutida esta tomada de contas especial, instaurada pelo então Ministério do Desenvolvimento Social em razão de não comprovação da boa e regular aplicação dos recursos dos convênios 83/2008 (Siafi/Siconv 634875) e 137/2008 (Siafi/Siconv 635395) , que tiveram por objeto o apoio financeiro para implantar o Programa de Aquisição de Alimentos - Compra Direta Local da Agricultura Familiar e para revitalizar feira popular do referido município visando à comercialização de produtos, respectivamente.
ACORDAM os Ministros do Tribunal de Contas da União, reunidos em sessão da Segunda Câmara, ante as razões expostas pelo Relator, em:
9.1. acolher as alegações de defesa de Francisco Moitinho Dourado Primo relativas aos indícios de irregularidades referentes ao Convênio 137/2008, rejeitando as demais;
9.2. com fundamento nos arts. 1º, inciso I, 16, inciso III, alíneas "b" e "c", e 19 da Lei 8.443/1992, julgar irregulares as contas de Francisco Moitinho Dourado Primo, condenando-o ao pagamento do débito de R$ 350.000,00 (trezentos e cinquenta mil reais) , atualizado monetariamente e acrescido dos juros de mora devidos, calculados desde 11/11/2008 até sua efetiva quitação, na forma da legislação vigente, fixando o prazo de 15 (quinze) dias, a contar do recebimento da notificação, para que seja comprovado, perante este Tribunal, o recolhimento da quantia aos cofres do Tesouro Nacional, nos termos do art. 23, inciso III, alínea "a", da referida lei c/c o art. 214, inciso III, alínea "a", do Regimento Interno do TCU;
9.3. com fundamento no art. 26 da Lei 8.443/1992, autorizar, se requerido, o pagamento da importância devida em até 36 (trinta e seis) parcelas mensais e consecutivas, fixando o prazo de 15 (quinze) dias, a contar do recebimento da notificação, para que seja comprovado, perante este Tribunal, o recolhimento da primeira parcela, e de 30 (trinta) dias, a contar da parcela anterior, para que seja comprovado o recolhimento das demais, devendo incidir sobre cada valor mensal os devidos acréscimos legais, na forma prevista na legislação vigente, além de alertar que a falta de comprovação do recolhimento de qualquer parcela importará no vencimento antecipado do saldo devedor, nos termos do art. 217 do Regimento Interno do TCU;
9.4. com fundamento no art. 28 da Lei 8.443/1992, autorizar, desde logo, a cobrança judicial da dívida, caso não atendida a notificação;
9.5. com fundamento no art. 16, § 3º, da Lei 8.443/1992 c/c o art. 209, § 7º, do Regimento Interno do TCU, remeter cópia deste acórdão à Procuradoria da República na Bahia, para adoção das medidas que entender cabíveis;
9.6. dar ciência deste acórdão à Secretaria Especial do Desenvolvimento Social e ao responsável.

Tomada de contas especial instaurada pelo então Ministério do Desenvolvimento Social em razão de não comprovação da boa e regular aplicação dos recursos dos Convênios 83/2008 (Siafi/Siconv 634875) e 137/2008 (Siafi/Siconv 635395), que tiveram por objeto o apoio financeiro para implantar o Programa de Aquisição de Alimentos - Compra Direta Local da Agricultura Familiar e para revitalizar feira popular visando à comercialização de produtos, respectivamente. Análise após citações.

Segunda Câmara

Município de Ibititá/BA.

3. Responsável: Francisco Moitinho Dourado Primo (XXX.452.525-XX).

13.1. Ministros presentes: Aroldo Cedraz (na Presidência), Bruno Dantas (Relator) e Antonio Anastasia.

BRUNO DANTAS

Por registrar as principais ocorrências dos autos até o momento, resumindo os fundamentos das peças acostadas, adoto como relatório, com os ajustes necessários, a instrução da secretaria responsável pela análise do processo (peça 185) , que contou com a anuência do corpo diretivo da unidade (peças 186-187) e do Ministério Público junto ao TCU (peça 188) :
"INTRODUÇÃO
Cuidam os autos de tomada de contas especial instaurada pela Secretaria Especial do Desenvolvimento Social, em desfavor de Francisco Moitinho Dourado Primo (XXX.452.525-XX) , Ex-Prefeito Municipal de Ibititá/BA nos quadriênios 2005-2008 e 2009-2012, em razão da não comprovação da boa e regular aplicação dos recursos repassados pela União por meio dos Convênios 83/2008, registro Siafi 634875 (peça 26) , e 137/2008, registro Siafi 635395 (peça 30) , firmados entre o então Ministério do Desenvolvimento Social e Combate à Fome e o Município de Ibititá/BA, e que tinham por objeto, respectivamente, o apoio financeiro para implantar o Programa de Aquisição de Alimentos - Compra Direta Local da Agricultura Familiar, por meio da aquisição de produtos agropecuários produzidos por agricultores familiares que se enquadrem do Programa Nacional de Fortalecimento da Agricultura Familiar (Pronaf) , e que se destinem ao atendimento da demanda de suplementação alimentar e nutricional dos programas sociais da localidade de Ibititá/BA, e o apoio à revitalização da Feira Popular do referido município, visando à comercialização de produtos da agricultura familiar para melhoria da renda do produtor, maior disponibilidade de alimentos saudáveis e de baixo custo para famílias em situação de insegurança alimentar e nutricional, bem como a dinamização da economia local pela geração de empregos, maior circulação de mercadorias e aumento do conhecimento técnico dos agricultores por meio da capacitação.
HISTÓRICO
Em 29/1/2018, com fundamento na IN/TCU 71/2012, alterada pela IN/TCU 76/2016 e DN/TCU 155/2016, o dirigente da Secretaria Especial do Desenvolvimento Social autorizou a instauração da tomada de contas especial (peça 119) . O processo foi registrado no sistema e-TCE com o número 338/2018.
O Convênio 83/2008, registro Siafi 634875, foi firmado no valor de R$ 360.824,74, sendo R$ 350.000,00 à conta do concedente e R$ 10.824,74 referentes à contrapartida do convenente. Teve vigência de 7/11/2008 a 30/4/2010, com prazo para apresentação da prestação de contas em 29/6/2010. Os repasses efetivos da União totalizaram R$ 350.000,00 (peça 29) .
Já o Convênio 137/2008, registro Siafi 635395 (peça 30) , foi firmado no valor de R$ 111.600,00, sendo R$ 108.200,00 à conta do concedente e R$ 3.400,00 referentes à contrapartida do convenente. Teve vigência de 20/11/2008 a 31/12/2009, com prazo para apresentação da prestação de contas em 30/1/2010. Os repasses efetivos da União totalizaram R$ 108.200,00 (peça 33) .
A prestação de contas e complementações enviadas foram analisadas por meio dos documentos constantes nas peças 46, 69, 99, 100, 112 e 114.
O fundamento para a instauração da Tomada de Contas Especial, conforme consignado na matriz de responsabilização elaborada pelo tomador de contas, foi a constatação da seguinte irregularidade: 
'deixar de comprovar com a documentação apresentada a execução física do convênio, diante da impossibilidade de avaliação da real execução do convênio, tendo em vista a carência de documentos referente ao Processo nº 71000.507101/2008-11; e reprovação parcial pela glosa do valor referente a 15 (quinze) , barracas, devido a sua não utilização, atinente a o Processo nº 71000.515565/2008-09.'
O responsável arrolado na fase interna foi devidamente comunicado e, diante da ausência de justificativas suficientes para elidir a irregularidade e da não devolução dos recursos, instaurou-se a tomada de contas especial.
No Relatório de TCE nº 13/2018 (peça 134) , o tomador de contas concluiu que o prejuízo importaria no valor original de R$ 369.610,45, imputando-se a responsabilidade a Francisco Moitinho Dourado Primo, Prefeito Municipal no período de 1/1/2005 a 31/12/2008 e 1/1/2009 a 31/12/2012, na condição de gestor dos recursos. 
Em 3/4/2019, a Controladoria-Geral da União emitiu o relatório de auditoria (peça 135) , em concordância com o relatório do tomador de contas. O certificado de auditoria e o parecer do dirigente do órgão de controle interno concluíram pela irregularidade das presentes contas (peças 136 e 137) .
Em 16/4/2019, o ministro responsável pela área atestou haver tomado conhecimento das conclusões contidas no relatório e certificado de auditoria, bem como do parecer conclusivo do dirigente do órgão de controle interno, manifestando-se pela irregularidade das contas, e determinou o encaminhamento do processo ao Tribunal de Contas da União (peça 138) .
Na instrução inicial (peça 144) , após análise dos autos, verificou-se a necessidade de realização de citação, nos seguintes moldes:
Irregularidade 1: ausência parcial de documentação de prestação de contas.
Evidências da irregularidade: Parecer Técnico 24/2016 (peça 99) , Nota Técnica 70/2017 (peça 114) , Parecer Financeiro 1/2018 (peça 118) .
Normas infringidas: Art. 37, caput, c/c o art. 70, parágrafo único, da Constituição da República Federativa do Brasil, art. 93 do Decreto-lei 200/1967; art. 66, caput, do Decreto 93.872/1986.
Débitos relacionados ao responsável Francisco Moitinho Dourado Primo (XXX.452.525-XX) : 
	Data de ocorrência
	Valor histórico (R$) 

	10/11/2008
	350.000,00

Cofre credor: Tesouro Nacional.
Responsável: Francisco Moitinho Dourado Primo (XXX.452.525-XX) .
Conduta: apresentar de forma incompleta a documentação relativa à prestação e contas dos recursos federais repassados por meio do Convênio 83/2008.
Nexo de causalidade: a apresentação incompleta da documentação da prestação de contas impediu a comprovação da regular aplicação dos recursos federais repassados, no âmbito do Convênio 83/2008, resultando em presunção de dano ao erário.
Culpabilidade: não há excludentes de ilicitude, de culpabilidade e de punibilidade; é razoável supor que o responsável tinha consciência da ilicitude de sua conduta; era exigível conduta diversa da praticada, qual seja, apresentar a prestação de contas contendo todos os documentos necessários à comprovação da regular aplicação dos recursos federais repassados, conforme estabelecido nas normas aplicáveis. 
Encaminhamento: citação.
Irregularidade 2: inexecução parcial do objeto com aproveitamento da parcela executada.
Evidências da irregularidade: Nota Técnica 91/2016 (peça 107) , Parecer Técnico 72/2011 (peça 67) , Nota Técnica 20/2017 (peça 112) , Nota técnica 4/2016 (peça 100) , Parecer Financeiro 7/2018 (peça 120) , Parecer Técnico Complementar 55/2015 (peça 94) .
Normas infringidas: Art. 37, caput, c/c o art. 70, parágrafo único, da Constituição da República Federativa do Brasil, art. 93 do Decreto-lei 200/1967; art. 66, caput, do Decreto 93.872/1986.
Débitos relacionados ao responsável Francisco Moitinho Dourado Primo (XXX.452.525-XX) :
	Data de ocorrência
	Valor histórico (R$) 

	10/8/2009
	19.610,45

Cofre credor: Tesouro Nacional
Responsável: Francisco Moitinho Dourado Primo (XXX.452.525-XX) .
Conduta: realizar pagamento relativo a parcela do objeto do Convênio 137/2008.
Nexo de causalidade: a realização de pagamento relativo a parcela do objeto do Convênio 137/2008 maior que a efetivamente executada resultou em prejuízo equivalente à diferença entre o valor pago e o valor correspondente à parcela executada.
Culpabilidade: não há excludentes de ilicitude, de culpabilidade e de punibilidade; é razoável supor que o responsável tinha consciência da ilicitude de sua conduta; era exigível conduta diversa da praticada, qual seja, efetuar pagamento referente apenas às parcelas efetivamente executadas do objeto. 
Encaminhamento: citação.
Em cumprimento ao pronunciamento da unidade (peça 146) , foi efetuada citação do responsável, nos moldes adiante:
	Comunicação: Ofício 14232/2019 - TCU/Seproc (peça 148) 
Data da Expedição: 6/12/2019
Data da Ciência: 14/1/2020
Nome Recebedor: Francisco M D Primo
Observação: Ofício enviado para o endereço da responsável, conforme pesquisa de endereço nos sistemas corporativos do TCU (peça 147) .
Fim do prazo para a defesa: 29/1/2020
	
No entanto, verificou-se que o responsável foi citado para apresentar alegações de defesa para apenas uma das irregularidades apontadas, razão pela qual se propôs, na instrução anterior (peça 161) , a realização de nova citação, conforme Ofício 4671/2021-TCU/Seproc, de 9/2/2021 (peça 169) .
Transcorrido o prazo regimental, o responsável se manteve silente. Entretanto, considerando que o mesmo apresentou alegações de defesa quando da realização da primeira citação, efetuar-se-á a análise das mesmas na seção 'Exame Técnico'. Destaca-se, ainda, que o responsável apresentou alegações de defesa para a irregularidade não contemplada no ofício citatório, que também será posteriormente analisada.
ANÁLISE DOS PRESSUPOSTOS DE PROCEDIBILIDADE DA IN/TCU 71/2012
Prejuízo ao Contraditório e Ampla Defesa
Verifica-se que não houve o transcurso de mais de dez anos desde o fato gerador sem que tenha havido a notificação do responsável pela autoridade administrativa federal competente (art. 6º, inciso II, c/c art. 19 da IN/TCU 71/2012, modificada pela IN/TCU 76/2016) , uma vez que os fatos geradores das irregularidades sancionadas ocorreram em 10/11/2008 e 10/8/2009, e o responsável foi notificado sobre a irregularidade pela autoridade administrativa competente conforme abaixo:
Francisco Moitinho Dourado Primo, por meio do ofício acostado à peça 101, recebido em 4/4/2016, conforme AR (peça 102) .
Valor de Constituição da TCE 	
Verifica-se, ainda, que o valor atualizado do débito apurado (sem juros) em 1/1/2017 é de R$ 614.141,64, portanto superior ao limite mínimo de R$ 100.000,00, na forma estabelecida conforme os arts. 6º, inciso I, e 19 da IN/TCU 71/2012, modificada pela IN/TCU 76/2016. 
OUTROS DÉBITOS NOS SISTEMAS DO TCU COM OS MESMOS RESPONSÁVEIS
Informa-se que foi encontrado débito imputável ao responsável em outro processo em tramitação no Tribunal:
	Responsável
	Processos

	Francisco Moitinho Dourado Primo
	Processo 009.279/2017-2 (TCE, ABERTO) 

A tomada de contas especial está, assim, devidamente constituída e em condição de ser instruída.
EXAME TÉCNICO			 
O responsável apresentou alegações de defesa, as quais estão acostadas à peça 157, com os argumentos a seguir expostos.
Argumento 1 - da ausência de responsabilidade com relação à ocorrência de ausência parcial de documentação de prestação de contas
Alega que estava exercendo o cargo eletivo de prefeito municipal quando apresentou todos os documentos exigidos no instrumento contratual, conforme as provas inseridas nos autos (peça 157, p. 3) .
Discorre que o Tribunal de Contas dos Municípios da Bahia recomenda que no final do mandato eletivo o prefeito pratique alguns atos, dentre os quais repassar para o candidato eleito toda a documentação comprobatória das despesas efetuadas com recursos federais e estaduais, conforme Guia de Orientação aos Gestores Municipais (peça 157, p. 3) .
Assinala que todos os documentos do Convênio 83/2008 foram devidamente guardados em pastas e arquivados na Prefeitura Municipal de Ibititá e, quando foi notificado a apresentar os documentos faltantes do Convênio 83/2008, informou ao Ministério do Desenvolvimento que os mesmos estavam arquivados na Prefeitura Municipal (peça 157, p. 4) .
Informa que, depois de informar onde se encontravam os documentos faltantes do convênio, enviou notificações ao prefeito municipal requerendo cópia dos mesmos, conforme documentação nos autos. No entanto, não houve resposta às solicitações (peça 157, p. 4) .
Alega que não pode sofrer supostas penalidades por ato alheio, uma vez que os documentos se encontram no arquivo municipal, sendo obrigação do atual gestor entregar as cópias, não existindo culpabilidade a ser atribuída ao defendente (peça 157, p. 5) .
Ressalta que quando foi prefeito de Ibititá apresentou toda documentação comprobatória da execução física do objeto do Convênio 83/2008, conforme relatórios técnicos inseridos nos autos, e que os pareceres técnicos e financeiros demonstram que o objeto do convênio foi executado, restando à prefeitura apresentar os documentos faltantes (peça 157, p. 5) .
Argumenta que, por não ter dado causa à não disponibilização dos documentos pela Prefeitura, não pode ser obrigado a restituir o valor total repassado, visto que os relatórios técnicos e financeiros demonstram a execução do objeto, sob pena de restar caracterizado o enriquecimento sem causa da União (peça 157, p. 5-6) 
Análise
O Parecer Técnico 24/2016 - CGSIA/DECOM/SESAN/MDS (peça 99) discorreu que o gestor em exercício à época, Sr. Edicley Souza Barreto, havia encaminhado o Ofício nº 244 (peça 95) informando a impossibilidade de prestar contas em razão da falta de documentos, relatando que 'o ex-gestor não realizou transmissão de governo não deixando sequer a relação de convênios que foram celebrados pelo Município, o que resta a impossibilidade de cumprimento do requerido por Vossa Senhoria'.
Embora o defendente tenha afirmado que todos os documentos foram guardados e arquivados na prefeitura e que a solicitação de cópia dos mesmos restou infrutífera, não há nos autos documentos que comprovem cabalmente o afirmado.
Além disso, no caso da recusa da prefeitura em fornecer as cópias solicitadas, deveria o defendente ter inclusive tomado as medidas judiciais cabíveis para que os mesmos fossem apresentados, o que não foi demonstrado.
Entende-se, portanto, que as alegações de defesa apresentadas quanto a este ponto não merecem ser acolhidas.
Argumento 2 - Da execução do Convênio
Alega que foi comprovado no próprio relatório in loco que todas as barracas não estavam presentes no dia da visita devido à dificuldade na produção decorrente da falta de chuvas que assolaram toda microrregião de Irecê, da qual o município de Ibititá faz parte (peça 157, p. 6) .
Entende que é necessária uma nova vistoria in loco para que seja possível demonstrar a verdade real dos fatos demonstrados pelo defendente (peça 157, p. 7) .
Análise
Conforme consignado no Parecer Técnico Complementar 55/2015 (peça 94) , a justificativa de que o grande período de estiagem teria sido o principal fator impeditivo ao adequado funcionamento da feira não se sustenta, uma vez que os decretos de emergência encaminhados como prova sequer compreendem o período de vigência do convênio.
Além disso, quanto à necessidade de vistoria in loco aventada pelo defendente, entende-se pela inviabilidade da mesma, uma vez que já se passaram mais de 12 anos do término da vigência do convênio, impossibilitando a aferição do nexo causal entre os recursos repassados e as despesas realizadas.
Entende-se, portanto, que as alegações de defesa apresentadas quanto a este ponto não merecem ser acolhidas.
Dos pedidos
O defendente requer que seja deferida a vistoria in loco, oitiva de testemunhas e que seja declarada a regularidade dos atos praticados pelo defendente.
Análise
Conforme jurisprudência deste Tribunal, não cabe ao TCU determinar, a pedido do responsável, a realização de diligência, perícia ou inspeção para a obtenção de provas, uma vez que constitui obrigação da parte apresentar os elementos que entender necessários para a sua defesa. Nesse sentido são os Acórdão 6214/2016-TCU-Primeira Câmara, rel. Ministro Bruno Dantas, 3535/2015 - Segunda Câmara, rel. Ministro Augusto Nardes, 2805/2017 - Primeira Câmara, rel. Ministro Vital do Rêgo.
Com relação à oitiva de testemunhas, no processo de controle externo não há previsão para a oitiva de testemunhas ou produção de prova pericial eventualmente requerida pelos responsáveis ou interessados, cabendo à parte apresentar os elementos que entender necessários para demonstrar a boa e regular aplicação dos recursos públicos que lhe foram confiados (v. Acórdão 1292/2018-TCU-Primeira Câmara, rel. Ministro Bruno Dantas, 1481/2016 - Plenário, rel. Ministra Ana Arraes) .
Assim, ante a ausência de argumentos aptos elidir as irregularidades apontadas, não há que se falar em declarar a regularidade dos atos praticados.
Entende-se, portanto, que os pedidos formulados devem ser denegados.
Prescrição da Pretensão Punitiva
Vale ressaltar que a pretensão punitiva do TCU, conforme Acórdão 1441/2016-TCU-Plenário, Relator: Benjamin Zymler, que uniformizou a jurisprudência acerca dessa questão, subordina-se ao prazo geral de prescrição indicado no art. 205 do Código Civil, que é de dez anos, contado da data de ocorrência da irregularidade sancionada, nos termos do art. 189 do Código Civil, sendo este prazo interrompido pelo ato que ordenar a citação, a audiência ou a oitiva do responsável.
No caso em exame, ocorreu a prescrição da pretensão punitiva, uma vez que a irregularidade sancionada se deu em 10/11/2008 e 10/8/2009, e o ato de ordenação da citação ocorreu em 11/11/2019.
CONCLUSÃO
Em face da análise promovida na seção 'Exame Técnico', propõe-se rejeitar as alegações de defesa de Francisco Moitinho Dourado Primo, uma vez que não foram suficientes para sanar as irregularidades a ela atribuídas. Não se verificou nos autos elementos que demonstrem a boa-fé do responsável, devendo suas contas serem julgadas irregulares, com fundamento no art. 16, III, 'c' da Lei 8.443/1992 e art. 202, § 6º, do Regimento Interno/TCU.
Verifica-se também que houve a prescrição da pretensão punitiva, conforme análise já realizada.
45.	Tendo em vista que não constam dos autos elementos que permitam reconhecer a boa-fé do responsável, sugere-se que as suas contas sejam julgadas irregulares, nos termos do art. 202, § 6º, do Regimento Interno do TCU, com a imputação do débito atualizado monetariamente e acrescido de juros de mora, nos termos do art. 202, § 1º do Regimento Interno do TCU, descontado o valor eventualmente recolhido, ao Sr. Francisco Moitinho Dourado Primo.
PROPOSTA DE ENCAMINHAMENTO
Diante do exposto, submetem-se os autos à consideração superior, propondo:
rejeitar as alegações de defesa apresentadas pelo responsável Francisco Moitinho Dourado Primo (XXX.452.525-XX) ; 
julgar irregulares, nos termos dos arts. 1º, inciso I, 16, inciso III, alíneas b e c, da Lei 8.443/1992, c/c os arts. 19 e 23, inciso III, da mesma Lei, as contas do responsável Francisco Moitinho Dourado Primo (XXX.452.525-XX) , condenando-o ao pagamento das importâncias a seguir especificadas, atualizadas monetariamente e acrescidas dos juros de mora, calculadas a partir das datas discriminadas até a data da efetiva quitação do débito, fixando-lhe o prazo de quinze dias, para que comprove, perante o Tribunal, o recolhimento das referidas quantias aos cofres do Tesouro Nacional, nos termos do art. 23, inciso III, alínea 'a', da citada lei, c/c o art. 214, inciso III, alínea 'a', do Regimento Interno do TCU.  
Débitos relacionados ao responsável Francisco Moitinho Dourado Primo (XXX.452.525-XX) :
	Data de ocorrência
	Valor histórico (R$) 

	11/11/2008
	350.000,00

	10/8/2009
	19.610,45

Valor atualizado do débito (com juros) em 3/5/2022: R$ 1.073.620,71.
autorizar, desde logo, a cobrança judicial das dívidas, caso não atendida a notificação, na forma do disposto no art. 28, inciso II, da Lei 8.443/1992;
autorizar também, desde logo, se requerido, com fundamento no art. 26, da Lei 8.443, de 1992, c/c o art. 217, §1º do Regimento Interno do TCU, o parcelamento da dívida em até 36 parcelas, incidindo, sobre cada parcela, corrigida monetariamente, os correspondentes acréscimos legais, fixando-lhe o prazo de quinze dias, a contar do recebimento da notificação, para comprovar, perante o Tribunal, o recolhimento da primeira parcela, e de trinta dias, a contar da parcela anterior, para comprovar os recolhimentos das demais parcelas, devendo incidir, sobre cada valor mensal, atualizado monetariamente, os juros de mora devidos, no caso do débito, na forma prevista na legislação em vigor, alertando o responsável de que a falta de comprovação do recolhimento de qualquer parcela importará o vencimento antecipado do saldo devedor, nos termos do § 2º do art. 217 do Regimento Interno deste Tribunal; 
enviar cópia do Acórdão a ser prolatado à Procuradoria da República no Estado da Bahia, nos termos do § 3º do art. 16 da Lei 8.443/1992, c/c o § 7º do art. 209 do Regimento Interno do TCU, para adoção das medidas cabíveis; e
enviar cópia do Acórdão que vier a ser proferido à Secretaria Especial do Desenvolvimento Social e ao responsável, para ciência;
informar à Procuradoria da República no Estado da Bahia, ao Secretaria Especial do Desenvolvimento Social e ao responsável que a presente deliberação, acompanhada do Relatório e do Voto que a fundamenta, está disponível para a consulta no endereço www.tcu.gov.br/acordaos, além de esclarecer que, caso requerido, o TCU poderá fornecer sem custos as correspondentes cópias, de forma impressa; e
informar à Procuradoria da República no Estado da Bahia que, nos termos do parágrafo único do art. 62 da Resolução TCU 259/2014, os procuradores e membros do Ministério Público credenciados nesta Corte podem acessar os presentes autos de forma eletrônica e automática, ressalvados apenas os casos de eventuais peças classificadas como sigilosas, as quais requerem solicitação formal."
É o relatório.

Afonso Ferreira Mendonça (OAB/BA 23.429), representando Francisco Moitinho Dourado Primo.

Subprocurador-Geral Lucas Rocha Furtado.

TOMADA DE CONTAS ESPECIAL. CONVÊNIOS. MUNICÍPIO DE IBITITÁ/BA. PROGRAMA DE AQUISIÇÃO DE ALIMENTOS. AUSÊNCIA DE COMPROVAÇÃO DA EXECUÇÃO FÍSICA. APOIO À REVITALIZAÇÃO DE FEIRA POPULAR. GLOSA DE PARTE DAS DESPESAS. ACATAMENTO DAS ALEGAÇÕES DE DEFESA APRESENTADAS QUANTO AOS INDÍCIOS DE IRREGULARIDADES RELATIVOS AO SEGUNDO CONVÊNIO E REJEIÇÃO DAS DEMAIS. IRREGULARIDADE DAS CONTAS. DÉBITO. NÃO APLICAÇÃO DE MULTA, EM FACE DA PRESCRIÇÃO DA PRETENSÃO PUNITIVA.

TOMADA DE CONTAS ESPECIAL (TCE)

Secretaria de Controle Externo de Tomada de Contas Especial (SecexTCE).

Trata-se de tomada de contas especial (TCE) instaurada pelo então Ministério do Desenvolvimento Social (MDS) em desfavor de Francisco Moitinho Dourado Primo, ex-prefeito do Município de Ibititá/BA, em razão da não comprovação da boa e regular aplicação dos recursos dos convênios 83/2008 (Siafi/Siconv 634875) e 137/2008 (Siafi/Siconv 635395) , que tiveram por objeto o apoio financeiro para implantar o Programa de Aquisição de Alimentos - Compra Direta Local da Agricultura Familiar e para revitalizar feira popular do referido município visando à comercialização de produtos, respectivamente.
2.	O primeiro convênio foi firmado no valor de R$ 360.824,74, sendo R$ 350.000,00 à conta do órgão concedente e R$ 10.824,74 referentes à contrapartida da entidade convenente. Os recursos federais foram liberados por meio da ordem bancária 901013, de 07/11/2008. 
3.	Já o segundo ajuste teve o valor de R$ 111.600,00, sendo R$ 108.200,00 à conta do órgão concedente e R$ 3.400,00 relativos à contrapartida da entidade convenente, e os recursos federais foram liberados por meio das ordens bancárias 901065 e 901066, de 20/11/2008. 
4.	Na fase interna da TCE, o órgão concedente concluiu pela impugnação total das despesas do primeiro convênio, devido à não apresentação de documentos suficientes para comprovar a sua execução física, e pela glosa de despesas no valor de R$ 19.610,45 do segundo ajuste, em face da ausência de prova de utilização de 15 barracas na feira popular. O Controle Interno anuiu a esse posicionamento. 
5.	No âmbito do TCU, o responsável foi inicialmente citado por valor inferior ao apurado, uma vez que não constou no expediente a quantia impugnada no Convênio 137/2008 (peças 148-149) , e apresentou alegações de defesa (peças 152-154 e 157) . Por conta disso, renovou-se a citação.
6.	A nova citação ocorreu por intermédio de edital (peça 182) , tendo em vista a indicação no despacho à peça 180 do esgotamento dos meios para entrega das correspondências nos endereços localizados do responsável e a ausência de menção expressa ao poder para receber citação na procuração outorgada a advogado, a quem também foram enviados ofícios citatórios (peças 151 e 174-177) .
7.	Contudo, o prazo regimental transcorreu sem que fossem apresentadas outras alegações ou efetuado o recolhimento do débito. 
8.	Francisco Moitinho Dourado Primo, além de informar providências para sanar questionamentos feitos na fase interna da TCE e problemas para obter acesso à documentação referente aos ajustes e requerer nova vistoria in loco e oitiva de testemunhas, alegou, em suma, que:
8.1. 	não poderia ser obrigado a restituir o valor total repassado no âmbito do Convênio 83/2008, porque os relatórios integrantes da prestação de contas fornecida e os pareceres técnicos e financeiros demonstrariam a execução do objeto e todos os documentos complementares estariam na prefeitura;
8.2. 	as barracas objeto do Convênio 137/2008 teriam sido adquiridas e distribuídas aos 32 beneficiários, conforme termos de cessão de uso anexados, e não estariam todas presentes no dia da fiscalização do órgão concedente em decorrência das dificuldades enfrentadas na produção naquele momento, por falta de chuvas na região, como reconhecido no próprio relatório da inspeção.
9.	Em sua análise sobre o mérito do processo, a secretaria especializada concluiu pela rejeição das alegações de defesa do responsável e propôs julgar irregulares suas contas, com imputação de débito. 
10.	Corroboro, em parte, as análises empreendidas pela unidade instrutora, que contaram com a anuência do Ministério Público junto ao TCU, razão pela qual incorporo os fundamentos às minhas razões de decidir no que não contrariarem o exposto neste voto. 
11.	A divergência diz respeito às conclusões relativas ao Convênio 137/2008, sobre o qual apresento algumas considerações necessárias a melhor compreender o assunto. 
12.	Inicialmente, observo que o órgão concedente constatou na fiscalização in loco, realizada em novembro/2010, que (peça 56) :
"No dia da visita, havia apenas 6 barracas de um total de 32 que faziam parte do nosso projeto. Fui informada que com a dificuldade de produção devido à falta de chuvas, os produtores não tem tido produtos suficientes para levar à feira, e por esse motivo não tem montado a barraca ultimamente. (...) 
A cidade parece ser bastante carente e o projeto de grande utilidade e ajuda ao município, mas devido às dificuldades mencionadas pelo técnico da Prefeitura, as barracas e equipamentos estão sendo subutilizados, ao menos neste período de seca. 
 (...) 
É visível a vulnerabilidade e carência da cidade e apesar da Feira ser muito grande e atender toda a população de lbititá e cidades vizinhas, verificamos que, no dia da visita, havia apenas 6 barracas que faziam parte do nosso projeto. Ao que tudo indica, o grande período de estiagem tem sido fator impeditivo do funcionamento adequado das barracas com produtos agroecológicos."
13.	Em notificação do órgão concedente de maio/2011, foi esclarecido ao então prefeito que deveria adotar medidas administrativas com o objetivo de inventariar todos os equipamentos não encontrados por ocasião da visita e comprovar, de forma inequívoca, sua localização, estado de conservação e utilização na finalidade de sua aquisição ou, no caso de não localização, nova compra e disponibilização aos beneficiários (peça 61) .
14.	Na verdade, a glosa ocorreu em virtude de informações prestadas pelo próprio responsável, em agosto/2011, de que a não utilização de 15 barracas na feira livre, do total de 32 compradas, decorria, naquele momento, de problemas relacionados primordialmente à devolução de unidades por quatro beneficiários desistentes, ao afastamento temporário de quatro por motivos de saúde e à sazonalidade na produção, que impediria a participação de todos os beneficiários em todos os dias de feira, devido à falta de produtos a comercializar (peças 66-67) .
15.	Em agosto/2014, o ex-gestor apresentou ao órgão concedente fotografias, vídeos, declarações de vereadores e normas acerca de situações de emergência por escassez de chuvas, na tentativa de provar a aquisição das 32 barracas, afirmando que o grande período de estiagem teria sido o principal fator impeditivo do funcionamento daquelas com produtos agroecológicos e que nem todas estariam em funcionamento, pois o sucessor no cargo não prestaria mais apoio técnico e teria alterado a disposição inicial da feira (peça 93) .
16.	Segundo a unidade instrutora, amparada no parecer técnico à peça 94, a justificativa de que o grande período de estiagem teria sido o principal fator impeditivo ao adequado funcionamento da feira não se sustenta, porquanto as normas sobre situações emergenciais, de janeiro/2007, fevereiro/2008, fevereiro e junho/2012 e agosto/2014, não compreenderiam o período de vigência do convênio (novembro/2008 a dezembro/2009) .
17.	Acrescento que os servidores do órgão concedente anotaram não terem vindo essas normas acompanhadas das respectivas publicações na imprensa oficial e não consideraram as fotos então fornecidas suficientes para elidir os indícios referentes à não utilização das barracas, por terem sido tiradas em junho/2015 e não mostrarem o regular funcionamento da feira.
18.	Entretanto, é preciso levar em conta que constam do processo documentos indicativos da existência de nexo causal entre os recursos do ajuste e o dispêndio com as 32 barracas e de sua entrega aos beneficiários, segundo se vê i) na Nota Fiscal da Empresa MGD Ltda. 151, de 4/8/2009, paga por meio do cheque 850001, debitado na conta bancária específica em 10/8/2009 (peças 11, p. 3-5; 12, p. 17; e 44, p. 1) ; ii na relação de beneficiários integrante da prestação de contas (peça 48, p. 1) ; e iii) nos termos de cessão de uso dos equipamentos firmados em 21/10/2009, estes com indicação do número do convênio, do nome e endereço (rua ou povoado) e, na maioria dos casos, do CPF dos beneficiários (peça 87) , cujos nomes coincidem, com exceção de três, com aqueles indicados na referida relação.
19.	De acordo com os esclarecimentos do ex-prefeito, de abril/2014, dois beneficiários teriam sido substituídos por falta de participação no curso realizado em 2009 (peça 90) . 
20.	Ademais, conforme o parecer à peça 94, algumas das fotos de barracas tiradas em junho/2015 mostram a marca do Programa Fome Zero e do Projeto Feiras Populares, o que se coaduna com a exigência contida no subitem 2.2.5 do instrumento firmado (peça 30) .
21.	Cabe observar, ainda, que a Ação Civil de Improbidade Administrativa 4138.46.2013.4.01.3312, proposta pelo Município de Ibititá/BA contra o ex-prefeito em face de indícios de irregularidades pertinentes ao convênio em tela, foi julgada improcedente na primeira instância (Subseção Judiciária de Irecê/BA) , com base na fundamentação transcrita parcialmente a seguir (consulta efetuada em 26/8/2022, no endereço eletrônico: https://processual.trf1.jus.br/consultaProcessual/processo.php) :
"No tocante à irregularidade n. 1, verifico que a mencionada nota técnica informa que na visita in loco observou-se que o grande período de estiagem pelo qual o município passa é fator determinante para que todas as barracas não estejam em funcionamento. Desse modo, entendo que não há como responsabilizar o ex-gestor por fato decorrente de força maior, isto é, fato que este não tem como controlar. Com efeito, o próprio técnico do Ministério do Desenvolvimento Social e Combate à Fome salientou a vulnerabilidade e carência do município, assim, se é certo que o município tem que fiscalizar os convênios firmados, também é certo que não há como obrigar a população a participar efetivamente destes, mormente quando o que os impede é justamente a falta de produção agrícola pela ausência de chuva. 
Desse modo, não há como condenar o requerido a ressarcir R$ 31.865,62, haja vista que não fora comprovada a prática de ato de improbidade no tocante ao (não) funcionamento das barracas. Reforça essa conclusão o fato da nota técnica ter asseverado que apenas 6 barracas da feira estão em funcionamento, porém, ao invés de glosar 26 barracas, concluiu, sem qualquer argumentação lógica, pela devolução de apenas 15 barracas."
22.	Nessas circunstâncias, sobressai dispositivo da Lei de Introdução às Normas do Direito Brasileiro (LINDB) que estabelece o dever de, na interpretação de normas sobre gestão pública, considerar os obstáculos e as dificuldades reais do gestor:
"Art. 22. Na interpretação de normas sobre gestão pública, serão considerados os obstáculos e as dificuldades reais do gestor e as exigências das políticas públicas a seu cargo, sem prejuízo dos direitos dos administrados.
§ 2º. Na aplicação de sanções, serão consideradas a natureza e a gravidade da infração cometida, os danos que dela provierem para a administração pública, as circunstâncias agravantes ou atenuantes e os antecedentes."
23.	Diante desse cenário, embora idealmente fosse esperado que a feira continuasse a funcionar a fim de atingir os objetivos do convênio, transparece existir veracidade em argumentos do responsável sobre as dificuldades relacionadas à estiagem no município, inclusive em período posterior ao de vigência do instrumento, sobre o qual foram requeridas provas em relação à continuidade do funcionamento da feira, que, no entanto, ultrapassou o prazo dos mandatos do responsável, exercidos até 2012. 
24.	Assim, e considerando que não houve citação do prefeito sucessor e que a adoção de medida nesse sentido prejudicaria a ampla defesa - diante do longo tempo transcorrido desde os fatos -, divirjo parcialmente dos pareceres e concluo por acatar as alegações do responsável especificamente no que diz respeito à impugnação parcial das despesas do Convênio 137/2008.
25.	Quanto ao Convênio 83/2008, acompanho integralmente os pareceres, sem prejuízo de tecer breves considerações para contextualizar a situação.
26.	Neste caso, o órgão concedente concluiu que os objetivos finalísticos do convênio não foram atingidos, porquanto a mera compra de alimentos sem a destinação prevista no programa é irregular e o responsável não comprovou a doação dos alimentos durante seu mandato (peça 99) , deixando de provar, em consequência, a integral execução da avença.
27.	Cumpre lembrar que é pacífico no âmbito deste Tribunal o entendimento de que, em processos de prestação ou tomada de contas, ainda que especial, o ônus da prova do regular emprego das verbas públicas é imputado ao responsável pela utilização dos valores repassados pela União, à luz do disposto no art. 70, parágrafo único, da Constituição Federal e do art. 93 do Decreto-Lei 200/1967. Assim, a não comprovação dessa obrigação pelo gestor é suficiente para que se conclua pela ocorrência de prejuízo aos cofres públicos.
28.	Portanto, as alegações de defesa devem ser rejeitadas neste ponto, na forma proposta nos pareceres da unidade instrutora e do Ministério Público junto ao Tribunal, em consonância com os Acórdãos 3.737/2019 e 3.154/2020, ambos da Primeira Câmara e 5.113/2021-TCU-Segunda Câmara, todos de minha relatoria.
29.	Como não há indícios de que o gestor tenha agido de maneira diligente ou adotado quaisquer medidas para resguardar o erário, reputo não ser possível reconhecer sua boa-fé, o que autoriza o imediato julgamento definitivo de mérito das contas, nos termos do art. 202, § 6º, do Regimento Interno do TCU.
30.	Nesse contexto, exsurge o dever de julgar irregulares as contas do responsável e condená-lo ao pagamento do débito apurado, porém sem aplicação de multa, em face da prescrição da pretensão punitiva, pois o ato que ordenou a citação foi emitido mais de dez anos após as ocorrências (Acórdão 1441/2016-TCU-Plenário, redator o Ministro Walton Alencar Rodrigues) .
	Ante o exposto, voto por que o Tribunal adote o Acórdão que ora submeto à deliberação deste Colegiado. 
TCU, Sala das Sessões, em 13 de setembro de 2022.
Ministro BRUNO DANTAS 
Relator